# Tipos de Dados

Para esta aula iremos apenas usar o *console*.
Na configuração padrão do RStudio o console é o painel esquerdo-inferior.
O console é onde você vai mandar os comandos para o R executar linha a linha.
Para comandos mais complicados com várias linhas é mais interessante escrever um script.
Para criar um script use o atalho `Ctrl + Shift + N` no Windows ou `Cmd + Shift + N` no MacOs.

Primeiro iremos discutir o que são objetos e que tipos de objetos podemos criar ou importar para dentro do R.

---

No R e em outras linguagens de programação existe o conceito de *objeto*.
Um objeto pode ser um vetor ou uma matriz de valores numéricos.
Pode ser uma tabela com várias linhas e colunas, pode ser uma fórmula também.
O termo *objeto* é um termo genérico com as aplicações citadas e muitas outras.

Para criar um objeto, usamos o operador `<-`, por exemplo:

```{r}
objeto <- 1000
```

Este objeto contém o valor `1000` então se você decidir imprimir (`print()`) este objeto o valor que aparecerá para voce é de 1000.
Os objetos podem conter outros tipos de valores também, por exemplo frases:

```{r}
frase <- "The first soft snow: leaves of the awed jonquil bow low"
```

Se você tentar usar `print(frase)` o resultado vai ser o texto que foi atribuído a este objeto.

Outro tipo de objeto são vetores (em outras linguagens de programação são chamados *arrays*),
Vetores são objetos que contém vários valores numéricos ou de texto.

```{r vetores}

vetor <- c(0, 4, 3, 5, 6, 4, 2)

print(vetor)

```

Até agora foram usadas duas funções: `print()` e `c()`. 
Para você descobrir o que estas funções fazem você pode digitar `?print()` ou `?c()` no console e ver a definição e os argumentos que elas precisam.
Iremos discutir funções mais pra frente mas é bom entender desde o início como achar as informações relevantes para que não se perca tempo.
Boa parte de aprender R é pesquisar e ler a documentação das funções que existem no R nativo e nas outras extensões (*libraries* ou *packages*) do R que se pode baixar.

Em R existem vários tipos de classes de dados mas nesta aula iremos apenas aprender 4 deles:
  
  1. Caracteres (*strings*): Podem ser letras individuais ou frases longas, são usados como variáveis categóricas para diferenciar os grupos nos seus dados ou para criar anotações em gráficos.
  2. Números (*integers*, *numeric*, *complex*): Existem diversas classes de números, podem ser inteiros, decimais ou complexos.
  3. Fatores categóricos (*factors*): Fatores podem ser comparados a *strings* quando aplicados à distinção entre variáveis categóricas porém uma vantagem é que eles são ordenados e podem possuir níveis, o que *strings* não possuem.
  4. Lógicos (`TRUE, FALSE`): Valores lógicos servem para avaliar se alguma expressão é verdadeira ou falsa. Um exemplo simples é verificar de 4 é igual a 5.
  
```{r false-expressions}
4 == 5

1000 <= -23

"abc" == "bca"

is.numeric("c")
```

Como imaginado, se tentamos avaliar as expressões acima, o resultado é `FALSE`, agora se tentamos outra expressão que seja verdadeira como as abaixo temos um retorno `TRUE`

```{r true-expressions}
2*10 == 20

30 > 12

"string" == "string"

is.numeric(99)
```

A função `ìs.numeric()` usada é entendida como a pergunta: "Esse objeto que eu estou te mostrando é numérico?", se sim, a função retorna `TRUE` e se não, o retorno é `FALSE`.

---

Para finalizar a primeira aula faremos alguns exercícios

1. Pesquisem para que servem as funções `rep()` e `seq()`;
2. Usem essas funções para criar 3 vetores de qualquer tipo: numérico, string, lógico, etc.;
3. Pesquisem como criar uma matriz e criem uma matriz com o alfabeto como mostrado abaixo.
	
```{r matriz-exercicio, echo=FALSE}
matrix(data = c(LETTERS,letters), nrow = 13, ncol = 4, byrow = TRUE)
```

