# Operadores {#operadores}

A grande maioria de linguagens de programação possui os mesmos operadores matemáticos porém com uma sintaxe diferente.
No `R` temos operadores aritméticos e lógicos.
Em `R` os operadores são vetorizados, o que significa que as operações serão feitas em todos os elementos de um vetor.
Veja os exemplos.

## Operadores aritméticos

|Operador    | Descrição|
|--------    |---------|
|`+`         | Adição|
|`-`         | Subtração|
|`*`         | Multiplicação|
|`/`         | Divisão|
|`^` ou `**` | Exponenciação|
|`x %% y`    | Modulus (restante inteiro da divisão de x por y)|
|`x %/% y`   | Divisão de número inteiro (`5 %/% 2 = 2`)|


### Exemplos

```{r}
x <- 1:10

# adição
4 + 5
x + 5


# subtração
99 - 98
x - 99

# multiplicação
3 * 3
3 * x

# divisão
11 / 4
11 / x

# exponenciação
2 ^ 3
2 ^ x

# modulus
9 %% 2
9 %% 4
x %% 4

# divisão por número inteiro
11 %/% 4
12 %/% 1.3
12 %/% x
```


## Operadores Lógicos

Operador    | Descrição
--------    | ---------
`>`         | Maior que
`>=`        | Maior ou igual a
`<`         | Menor que 
`<=`        | Menor ou igual a 
`==`        | Exatamente igual a 
`!=`        | Não igual a 
`!x`        | Negação 
`x | y`     | `x` OU `y`
`x & y`     | `x` E `y` 
`isTRUE(x)` | Testa se `x` é `TRUE`

Estes operadores irão sempre retornar valores lógicos do tipo `TRUE` ou `FALSE`.

### Exemplos 

```{r}
# > maior que 
4 > 5
4 >= 5
x > 4

# < menor que 
4 < 5
4 <= 5
x < 4 

# == exatamente igual
4 == 5
x == 4 

# != não igual
4 != 5
x != 4

# ! negação
3 == !x
!3 == x

# | OU
x > 5 | x > 8


# & E
x <= 8 & x > 5 


# isTRUE()
isTRUE(x <= 8 & x > 5)
isTRUE(4 > 5)
isTRUE(4 == 4)

```

***
