# `ggplot2`

O ggplot2 é um pacote para visualização de dados que serve tanto para análise de dados exploratória quanto para criação de *plots* para publicação em revistas científicas.
O termo ggplot vem de *Grammar of Graphics*, um conceito introduzido por @chambers1983 que significa __gramática de gráficos__, um modelo de construção de gráficos com componentes independentes que podem ser organizados de diversas formas.

Este pacote facilita a produção de gráficos altamente customizados que podem ser gerados automaticamente usando o ambiente do `R`.
O ggplot2 em si pode ser extendido com outros pacotes que ampliam suas funcionalidades porém a princípio iremos focar nas funcionalidades de base do ggplot2.

## Gramática de Gráficos

De acordo com os conceitos implementados por @chambers1983 todos os *plots* são compostos dos seguintes elementos:

- __Dados__ que se deseja visualizar e o __mapeamento estético__ das variáveis.
Por mapeamento estético entende-se como que os dados serão visualizados, seja por tamanho dos elementos gráficos, cor, forma etc.
- __Camadas__ são compostas de elementos geométricos ou `geom` para abreviar.
Estas camadas podem conter pontos ou linhas, polígonos ou transformações estatísticas ou `stat`, com o resumo estatístico das variáveis por exemplo, média, mediana, intervalos quartis etc.
- __Escalas__ que podem ser atribuídas aos eixos do *plot* ou às cores e tamanho dos elementos. 
Escalas podem ser modificadas para mostrarem valores em distribuição logarítmica ou raiz quadrada e outras transformações.
- Sistema de __Coordenadas__ usado, seja polar ou carteseano, incluindo as linhas do grid do *plot* ou até coordenadas para se criar um mapa.
- __Subgrupos__ podem ser usados para dividir os dados de acordo com alguma variável categórica, para fins de comparação. 
São chamados de `facets`.
- __Tema__: o tema controla elementos do gráfico que não mudam a visualização dos dados, como paleta de cores, tipografia, cor de fundo, cores das linhas e outros elementos.
Existem alguns pacotes desenvolvidos para modificar o tema com maior facilidade e alguns com temas prontos como o `ggthemes::`.
O tema padrão do ggplot2 pode não se adequado para o uso em diversos ambientes acadêmicos portanto é importante aprender a customizar os gráficos especialmente para publicações em revistas científicas.

## Instalação

O ggplot2 é instalado quando se instala o tidyverse, porém se não se deseja instalar todos os pacotes do tidyverse apenas instale o ggplot2 usando:

```{r echo=TRUE, message=FALSE, warning=FALSE, paged.print=FALSE}

# install.packages("ggplot2")

```

Para usar o ggplot2 é necessário importar as funções do pacote instalado para o ambiente do `R` através de: 

```{r echo=TRUE}
# Importar todos os pacotes do tidyverse
library(tidyverse)

# Importar apenas ggplot2
library(ggplot2)

```

Apenas assim as fuções do ggplot2 poderão ser usadas no *script* ou no projeto.

## Componentes principais dos gráficos

Cada *plot* tem 3 componentes principais:
	
1. dados;
2. mapeamento estético;
3. no mínimo uma camada que descreve como mostrar cada observação dos dados. 
Camadas são criadas através das funções `geom_*` ou `stat_*`.

Um exemplo muito simples usando o dataframe `mpg` do pacote `dplyr`.

```{r plot-basic, warning=FALSE}

ggplot(data = mpg,  # Todo plot começa com a função ggplot()
			 aes(         # Mapeamentos estéticos devem ficar dentro desta função
			 	x = displ,  # Variável mapeada no eixo x
			 	y = hwy)    # Variável mapeada no eixo y
			) +           # + indica que vou adicionar uma camada
	geom_point()      # Tipo de geometria usada para mostrar as observações

```

Neste gráfico de dispersão especificamos os dados dos eixos x e y e definimos que queremos ver as observações como pontos usando a função `geom_point()` então suprimos os 3 requerimentos básicos para um *plot*:

1. dados: `mpg`;
2. mapeamento estético: displa no eixo x e altura no eixo y;
3. camada: pontos.

As escalas foram criadas automaticamente baseado nos valores máximos e mínimos das variáveis e o nome das variáveis foi colocado exatamente como está no dataframe.

Algumas simplificações podem ser feitas no código, por exemplo: em geral não é necessário deixar implícito a especificação de qual variável vai no eixo x e qual no eixo y.
Também não é necessário se deixar implícito o argumento `data = ` portanto uma forma simplificada de escrever o mesmo código que resulta no mesmo gráfico é:

```{r eval=FALSE, include=TRUE}

ggplot(mpg, aes(displ, hwy)) + 
	geom_point()

```

## Cores, tamanhos, formas e outros atributos estéticos

No primeiro gráfico apenas usamos o mapeamentos estéticos `x` e `y` para definir em qual eixo as observações seriam colocadas, porém existem outras estéticas como tamanho (size), forma (shape) e cor (color, fill) que também podem ser mapeadas no gráfico de acordo com os valores das variáveis.

Um exemplo é plotar os valores da variável classe como cores no gráfico:

```{r}

ggplot(mpg, aes(displ, hwy, 
								color = class)) + 
	geom_point()

```

Assim começamos a procurar por relacionamentos nas variáveis.
Podemos também usar o tamanho dos pontos como mapeamentos estéticos.

```{r}

ggplot(mpg, aes(displ, hwy, 
								color = class, 
								size = cty)) + 
	geom_point()

```

Veja que as legendas aparecem automaticamente ao lado direito, junto com as cores.
Finalmente podemos usar a forma dos pontos para mapear outra variável.

```{r}

ggplot(mpg, aes(displ, hwy, 
								color = class, 
								size = cty,
								shape = drv)) + 
	geom_point()

```

***

Um erro comum é tentar especificar a cor do `geom` dentro da função `aes()` o que tem resultados completamente indesejados.

```{r cor-errada}
p1 <- ggplot(mpg, aes(displ, hwy)) + 
	geom_point(aes(color = "maroon"))

p2 <- ggplot(mpg, aes(displ, hwy)) + 
	geom_point(color = "maroon")

# Para funcionar você deve usar o pacote patchwork
p1 + p2
```

É importante lembrar que quando se inclui algum elemento estético dentro da função `aes()` os valores serão mapeados a uma escala estética portanto colocar um valor único, como um `string` irá produzir uma escala com valor único, não gerando o resultado esperado como mostrado no gráfico acima a esquerda.

## Geoms

### Geoms individuais

Estes `geoms` são os fundamentais para a construção de *plots*, podem ser por sí um gráfico completo ou podem compor gráficos mais complexos.

Cada um destes `geoms` são bidimensionais e requerem estéticas de ambos `x` e `y`.
Todos eles entendem `color` e `size` como sendo parâmetros de mapeamento estético e os geoms que contém área interna como `geom_bar` e `geom_polygon` também entendem o parametro `fill` como mapeamento.
Estes geoms estarão listados abaixo:

- `geom_area()`: cria um *plot* de área que é um gráfico de linha com a área abaixo da linha preenchida. Dados agrupados são dispostos no gráfico sobrepostos.
- `geom_bar(stat = "identity")`: gráfico de barras, é necessário especificar o `stat = "identity"` porque o padrão do `geom_bar` é um *plot* de frequência, tornando-o essencialmente um gráfico unidimensional. Com a estatística definida como *identity* no eixo x ficam os valores especificados pela estética x e no eixo y os valores especificados pela estética y.
- `geom_line()`: gráfico de linhas que conecta os pontos na direção da esquerda para a direita, `geom_path()` funciona de forma similar porém conecta os pontos na ordem que estão dispostos os dados. Os mapeamentos estéticos que são aceitos por estes geoms são `linetype` (ou `lty` para abreviar), onde diferentes linhas serão geradas para cada grupo e `group` que é a especificação de dados agrupados sem ter efeito na visualização dentro do gráfico.
- `geom_point()`: gera um gráfico de dispersão, aceita o mapeamento estético `shape` que gera diferentes formatos de pontos dependendo do grupo.
- `geom_text()`: usado quando em vez de desenhar pontos nas coordenadas, desenhar texto, seja palavras ou letras.
- `geom_polygon()`: gera polígonos preenchidos onde cada vértice é uma linha no dataframe com as coordenadas de x e y em colunas separadas. É util para construção de mapas.
- `geom_rect()`, `geom_tile()` e `geom_raster()`: geram retângulos. Os parâmetros necessários para `geom_rect()` são as coordenadas máximas e mínimas das faces `x` e `y` sendo `xmin`, `xmax`, `ymin` e `ymax`. `geom_tile()` é exatamente o mesmo porém com `x` e `y` sendo as coordenadas do centro do retângulo e os parâmetros `width` e `height` como a largura e altura respectivamente. `geom_raster()` é usado caso o tamanho de todos os retângulos seja o mesmo para aumentar a velocidade da criação do gráfico.

Cada um destes geoms será demonstrado nas figuras abaixo. 
Observe as semelhanças e diferenças dos eixos `x` e `y`, alguns extrapolam os valores estabelecidos pelos dados e podem estender os limítes dos eixos.

```{r geoms, fig.height=4}
df <- data.frame (
	x <- c(1, 5, 9, 3.4),
	y <- c(3, 6, 2, 5.4),
	label <- c("a", "b", "c", "a")
)

p <- ggplot(
	df, aes(x, y, label = label)) + 
	labs(x = NULL, y = NULL) + # esconde o nome dos eixos
	theme(plot.title = element_text(size = 12)) # diminui tamanho do texto
				
p1 <- p + geom_point() + ggtitle("ponto")
p2 <- p + geom_text() + ggtitle("texto")
p3 <- p + geom_bar(stat = "identity") + ggtitle("barra")
p4 <- p + geom_tile() + ggtitle("raster")

p1 + p2 + p3 + p4

```

```{r geoms2, fig.height=4}

p5 <- p + geom_line() + ggtitle("linha")
p6 <- p + geom_area() + ggtitle("área")
p7 <- p + geom_path() + ggtitle("caminho")
p8 <- p + geom_polygon() + ggtitle("polígono")

p5 + p6 + p7 + p8

```


### Geoms coletivos 

Os geoms __individuais__ criam objetos gráficos para cada observação ou linha da tabela contendo os dados, por exemplo, cada ponto de `geom_point()` representa uma linha de dados mas os geoms __coletivos__ mostram várias observações, ou linhas, por elemento gráfico gerado.
Isso pode ser o resultado de um resumo estatístico como um *boxplot* ou resultado de como os dados devem ser dispostos.
Linhas e *path* estão no meio termo entre __individuais__ e __coletivos__ porque apesar de cada extremidade de uma linha ser apenas uma observação, o segmento é o conjunto de duas observações da tabela, ou seja, dois pontos.
Para controlar o comportamento devemos usar a estética `group`.

Por padrão, a estética `group` é mapeada para as variáveis discretas (ou categóricas) dos dados fornecidos à função `ggplot()` e na maioria dos casos o padrão é o suficiente para que os dados fiquem organizados no gráfico, porém quando não há variável discreta usada, é necessário que seja definido explicitamente um mapeamento agrupador dos dados.

Há três casos comuns onde o padrão não é suficiente. 
Estes serão considerados abaixo.
Para os exemplos a seguir será usado o *dataset* `Oxboys` do pacote `nlme`, que contém a altura e idade de 26 homens registrado em nove ocasiões diferentes.

```{r}
data(Oxboys, package = "nlme")
head(Oxboys)
```

#### Grupos múltiplos, uma estética

Em várias situações é necessário separar os dados em grupos mas com a mesma estética.
Em outras palavras: se deseja visualizar sujeitos distintos mas não é necessário identificá-los usando cores ou outros artifícios visuais. 
Isto é comum para estudos onde se quer ver a diferença entre vários sujeitos ao longo do tempo.

Para exemplificar, abaixo na esquerda um *plot* com múltiplos grupos e uma estética e à direita múltiplos grupos e múltiplas estéticas:

```{r oxboys1}

p1 <- ggplot(Oxboys, aes(age, height, group = Subject)) + 
  geom_point() + 
  geom_line() +
	ggtitle("Uma estética")

p2 <- ggplot(Oxboys, aes(age, height, color = Subject)) + 
  geom_point() + 
  geom_line() + 
	ggtitle("Múltiplas estéticas")

p1 + p2
```

Neste caso o padrão de agrupamento não funciona e se não for definido explicitamente ou se for definido incorretamente o *plot* terá uma aparência de "lâmina de serra".

```{r sawtooth}

ggplot(Oxboys, aes(age, height)) + 
  geom_point() + 
  geom_line()

```

Se um `group` não for definido por uma única variável e sim por combinação de várias é possível usar a função `interaction()` para combiná-las, por exemplo: `aes(interaction(identidade_escola, identidade_aluno))`.

#### Grupos em camadas diferentes

Há vezes em que é necessário mostrar diferentes resumos estatísticos com agrupamentos específicos em camadas diferentes.
Em uma camada pode mostrar valores não grupados enquanto que outra camada mostra um resumo estatístico agrupado.

Reaproveitando o exemplo acima, deseja-se criar uma linha que demonstre o aumento da altura dos sujeitos ao longo do tempo.

Abaixo na esquerda quando o mapeamento estético de `group` é feito no objeto principal, todas as camadas usam esta especificação para gerar a visualização, porém quando o mapeamento estético é especificado na camada específica, observa-se que apenas naquela camada o grupamento é feito.

```{r}

p1 <- ggplot(Oxboys, aes(age, height, group = Subject)) + 
  geom_line() +
  geom_smooth(method = "lm", se = FALSE) +
	ggtitle("Grupo aplicado em \ntodas as camadas")

p2 <- ggplot(Oxboys, aes(age, height)) + 
  geom_line(aes(group = Subject)) +
  geom_smooth(method = "lm", se = FALSE) +
	ggtitle("Grupo aplicado na \ncamada line")

p1 + p2
	
```

No lado direito, como o agrupamento foi feito na camada do `geom_line()` apenas estes dados estão agrupados enquanto que na camada `geom_smooth()` não foi feito nenhum agrupamento portanto a linha de regressão renderizada é em função de todos os dados.

#### Ignorando o grupamento padrão

Alguns gráficos tem uma escala discreta no eixo `x`, porém ainda se deseja criar uma camada que conecte os grupos separados por essa escala discreta.
Esta estratégia é usada para construção de [*interaction plots*](https://medium.com/@hpsuresh12345/the-significance-of-interaction-plots-in-statistics-6f2d3a6f77a3), *profile plots* e [*parallel coordinates plot*](https://datavizcatalogue.com/methods/parallel_coordinates.html). 
Um exemplo é quando usamos o dataset `Oxboys` para observar a distribuição da altura entre todos os sujeitos ao longo das ocasiões onde a altura foi medida.

```{r}
ggplot(Oxboys, aes(Occasion, height)) + 
  geom_boxplot()
```

A variável discreta deste gráfico é `Occasion` porém não especificamos ela como sendo uma variável agrupadora e nem precisamos, porque o `ggplot2` entende que variáveis discretas devem ser tratados como grupamentos por padrão.
Porém quando se deseja adicionar novas camadas com linhas de tendência ou outras visualizações este comportamento do `ggplot2` pode não ser interessante por exemplo: quando tentamos adicionar linhas de tendência de aumento de altura as linhas geradas estão agrupadas pela variável `Occasion` resultando no gráfico abaixo:

```{r}
ggplot(Oxboys, aes(Occasion, height)) + 
  geom_boxplot() +
  geom_line(colour = "#6666FF", alpha = 0.5, size = 1.5)
```

Para ignorar a variável agrupadora é necessario usar outra variável que agrupe os dados explícitamente como por exemplo abaixo:

```{r}
ggplot(Oxboys, aes(Occasion, height)) + 
  geom_boxplot() +
  geom_line(
  	aes(group = Subject), # Agrupamento explícito
  	colour = "#6666FF", alpha = 0.5, size = 1.5)
```


#### Ajustando estética a elementos gráficos

Um importante fator de geoms coletivos é saber como que diferentes estéticas se comportam quando são mapeadas a um geom individual.

No `ggplot2` linhas e caminhos operam sob um princípio de "primeiro valor", onde cada segmento é definido por duas observações e o `ggplot2` aplica o mesmo valor estético (por exemplo: cor) associado à __primeira observação__ que compõe o segmento.
Isso significa que a estética usada na primeira observação é usada para desenhar o primeiro segmento e a estética da segunda observação será usada para desenhar o segundo segmento e assim em diante.

Abaixo, exemplo visual deste efeito:

```{r}
df <- data.frame(x = 1:4, y = 1:4, colour = c(1, 3, 5, 7))

p1 <- ggplot(df, aes(x, y, colour = factor(colour))) + 
  geom_line(aes(group = 1), size = 2) +
  geom_point(size = 5)

p2 <- ggplot(df, aes(x, y, colour = colour)) + 
  geom_line(aes(group = 1), size = 2) +
  geom_point(size = 5)

p1 + p2
```

Ao lado __esquerdo__, onde a cor é uma variável discreta (`factor`), o primeiro ponto e primeiro segmento são vermelhos, exemplificando o que foi dito anteriormente e ao lado __direito__, ocorre o mesmo mesmo se tendo uma variável contínua.
Nota-se que não há um efeito de degradê entre as cores mesmo para variáveis contínuas, porém é possível atingir esta transição de cores fazendo a interpolação dos dados manualmente.

```{r}
# 100 pontos de interpolação
xgrid <- with(df, seq(min(x), max(x), length = 100))

# dataframe com dados interpolados
interp <- data.frame(
  x = xgrid,
  y = approx(df$x, df$y, xout = xgrid)$y,
  colour = approx(df$x, df$colour, xout = xgrid)$y  
)

ggplot(interp, aes(x, y, colour = colour)) + 
  geom_line(size = 2) +
  geom_point(data = df, size = 5)
```

Neste gráfico são criados vários segmentos de reta usando os dados do dataframe `interp` e os pontos usados são os mesmos do dataframe `df` usado nos gráficos anteriores.

Outra limitação do `ggplot2` é que linhas e caminhos devem tipo constante.
Não é possível renderizar uma linha com tipo de linha variável.

***

Outros geoms, como os coletivos são mais complicatos do que linhas e caminhos, e um elemento gráfico pode ser mapeado a várias observações.
Nestes casos não é muito óbvio como as observações deveriam ser combinadas.
Por exemplo: como colorir um polígono que tem pontos com cores diferentes em cada vértice?
Devido a esse tipo de ambíguidade o `ggplot2` adota uma regra única: "as estéticas de elementos individuais são apenas usadas se são todas iguais".
Se as estéticas dos elementos individuais são diferentes o `ggplot2` usará um valor padrão.

Estes problemas são mais relevantes quando mapeando estéticas à variáveis contínuas.
Para variáveis discretas o comportamento padrão do `ggplot2` é tratar a variável como parte da estética do grupo.
O efeito é que o geom coletivo seja dividido em pedaços menores.
Isto funciona muito bem para gráficos de barra e de área porque ao empilhar os pedaços individuais o formato fica igual aos dados não agrupados.

```{r}
p1 <- ggplot(mpg, aes(class)) + 
  geom_bar() 


p2 <- ggplot(mpg, aes(class, fill = drv)) + 
  geom_bar() +
	theme(axis.text.x = element_text(angle = 90, hjust = 1))

p1 + p2
```

Se as estética `fill` for mapeada a uma variável contínua, não funciona e o grupamento padrão continua sendo `class` (eixo `x`).
Para ter múltiplas cores por barra é necessário forçar o ggplot a ignorar o grupamento padrão através da definição explícita do grupamento. 
Exemplo abaixo:

```{r}
p1 <- ggplot(mpg, aes(class, fill = hwy)) + 
  geom_bar()

p2 <- ggplot(mpg, aes(class, fill = hwy, group = hwy)) + 
  geom_bar() +
	scale_fill_viridis_c()

p1 + p2
```

Acima à __direita__ a aparência de transição de cores na verdade é apenas um grande número de pequenos grupos de uma variável discreta que geram esse efeito.

### Resumos estatísticos

### Resolvendo *overplotting*

### Anotações

Anotações


